臺灣士林地方法院民事判決　　　91年度重訴字第746號
原　　　告　臺北縣八里鄉公所
法定代理人　甲○○
訴訟代理人　簡炎申律師
複代理人　　林光彥律師
被　　　告　乙○○
上列當事人間返還土地等事件，本院於93年3 月15日言詞辯論終
結，判決如下：
    主    文
原告之訴及假執行之聲請均駁回。
訴訟費用由原告負擔。
    事    實
甲、原告方面：
一、聲明：求為判決：（一）被告應將傾倒於原告所有坐落台北
    縣八里鄉○道○段287 之2 號土地上之廢棄物全數清除即回
    復該土地之原狀。（二）被告應將原告所有坐落台北縣八里
    鄉○道○段287 之2 號土地，面積18330 平方公尺，及同段
    287 地號內承租部分10239 平方公尺返還原告，並自91年5
    月1 日起至返還日止，按每4 個月4235元之比例給付原告。
    （三）原告願供擔保請准宣告假執行。
二、陳述：
（一）被告向原告承租原告所有坐落於台北縣八里鄉○道○段28
      7 地號1.057 甲（折合10239 平方公尺）、287 之2 號土
      地1.8899甲（折合18330 平方公尺），租賃期間自民國89
      年1 月1 日起至94年12月31日止，雙方訂有書面契約。而
      租金部分則約定以每四個月4235元之比例計算。然被告卻
      違約使用，於系爭土地上不法傾倒廢棄物，經台北縣政府
      及原告派員多次勘查屬實，並經台北縣政府環境保護局91
      年4 月18日、4 月23日、5 月15日及24日稽查紀錄影本暨
      內政部警政署環境保護警察隊91年5 月24日偵訊在案，有
      台北縣政府91年6 月19日檢送相關卷證予台灣士林地方法
      院檢察署偵辦之公函可據，已經嚴重違反山坡地保育條條
      例與所訂租賃契約。而經現場測量，其傾廢棄物之面積達
      1841平方公尺，亦以申復書坦承該一事實，其雖稱將按原
      貌整理並栽植樹木云云，但其現狀仍持續堆置建築廢棄土
      等，且根本未按承租時之原狀予以回復，遷走堆置之廢棄
      物至原始地貌。就被告違約傾倒廢棄物之行徑，原告依據
      契約第8 條之丙項，已經於91年7 月5 日以北縣八財字第
      10004 號函終止租約，並要求其儘速將之回復原狀，但因
      未附回執，故無法查明其日期，惟被告於91年10月29 日
      以陳情要求撤銷終止租約，足其其業已敏悉該一終止租約
      之意思表示，謹以該一日期為契約終止之日期。原告因終
      止該一租約，而自得主張請求回復原狀，返還土地及給欠
      之租金及不當得利。
（二）原告依據租賃契約及民法租賃第455 條、第431 條之規定
      ，請求被告對爭租賃物應於租約終止返還租賃物予原告，
      並對其未盡善良管理人義務，造成系爭林地部分遭廢棄物
      掩埋，喪失原有之生產力。原告自得請求其依民法第213
      條損害賠償之規定主張其負回復原狀之義務。原告另得併
      依民法第767 條規定「所有人對於無權占有或侵奪其所有
      物者，得請求返還之。對於妨害其所有權者，得請求除去
      之。有妨害其所有權之虞者，得請求防止之。」競合請求
      ，則本件被告傾倒廢棄物之行為顯然侵害原告對該筆土地
      之所有權，原告自得基於所有權，請求被告除去妨害即回
      復土地之原狀。
（三）又本件契約就地租部分，固約定以農作給付，但多年來均
      折以現金給付。被告自91年5 月1 日起積欠地租尚未繳交
      ，而自91年10月29日起則依前述主張終止租約，原告受因
      其無權占有，受有相當租金之損失，而被告則受有相同之
      利益。原告自得依無權占有主張返還相當於租金之不當得
      利，其均按每四個月4235元之標準計算，原告自得主張於
      返還土地前請求依契約給付租金及依民法第179 條規定返
      還相當於租金之不當得利。
（四）被告乙○○雖經台灣士林地方法院檢察署不起訴處分在案
      ，惟被告仍無法脫免前述回復原狀之責任，惟檢察官之不
      起訴處分理由主要有二：１、無積極證據足資認定系爭廢
      棄物係十被告所傾倒，２、至水土保持法32條第1 項、山
      坡保育利用例系第35條第3 項部分，因該條規定之要件須
      致生水土流失或毀損水土保持之處理與維護設施，或釀成
      災害，而相關報告及移送機關均未敘明確有發生水土流失
      或毀損何水土保持設施，亦未釀成災害，而不構成違反上
      開規定之罪責。申言之，該項責任之成立，就主觀要件而
      言，仍限於故意之情形，而就客觀要件而言，則必須發生
      法條所列之損害。而民法432 條之情形，就主觀要件而言
      ，不必達於故意之程度，僅為善良管理人注意義務之抽象
      輕過失，即須負責，就客觀要件而言，則不限於前述水土
      流失或毀損水土保持之處理與維護設施，或釀成災害之特
      定類型損害，而是包括生產力減損的任何租賃物毀損滅失
      均包括在內。刑事與民事責任之要件並不相同，不能以刑
      事上之不起訴，即逕為認定被告亦無須負民事責任。按承
      租原告之土地種植農作物，除應依租賃契約書之約定使用
      租賃物，並應依民法第432 條之規定保管租賃物，並保持
      其生產力，當初被告既未設置任何防護措施，亦未定期巡
      察其承租之土地，顯然違反善良管理人之注意，而導致租
      賃物遭人傾倒廢棄物，不僅使其生產力破壞殆盡，並且致
      使該土地亦無法為正常之使用，從而，該土地之效用已遭
      毀損，縱真如檢察官所認定者，被告並非系爭廢棄物之傾
      倒者，而得免除以故意為件要件之刑事責任，但其仍不得
      脫免以過失為要件之民事責任，原告自得依據前述法條為
      請求權基礎，請求被告負回復原狀之責任。
三、證據：提出台北縣八里鄉公所公有耕地租賃契約乙件、台北
    縣政府91年6 月19日北府環七字第091003947 號函、測量圖
    、乙○○申復書、台北縣八里鄉公所91年6 月14日北縣八財
    字第10004 號函、乙○○91年10月29日陳情書、照片八幀、
    土地登記謄本縣八里鄉公所91年度公產租金繳納聯單、台灣
    士林地方法院檢察署調取91年偵字第7697 、8474 、92年偵
    字第1580、4205號不起訴處分書各乙件等為證，並聲請勘驗
    現場及囑託地政機關測量。
乙、被告方面：
一、聲明：請求駁回原告之訴。
二、陳述：被告承租土地現場是被人傾倒廢土，被告曾報警處理
    ，92年1 月19日蘆洲分局有抓到嫌犯。承租之土地未被傾倒
    廢土前，是種植茶葉、竹子、葡萄柚、朴子樹等。被告有認
    真在管理，但還是被人偷倒廢土。被告發現被偷倒廢土時有
    在現場裝設鐵門，但鐵門還是被偷倒垃圾的人撞壞了。系爭
    土地已租了50年了，鄉所林清港任鄉長時，就要求被告將土
    地還給公所，未說明要收回土地之理由，現任鄉長甲○○有
    召集包括被告在內之20甲土地承租人去開會，說要收回，但
    承租人均不同意，而未談成。被告係被人偷倒廢士，原告請
    求收回土地無理由。
丙、本院依聲勘驗現場及囑託台北縣淡水地政事務所派員鑑測並
    繪製複丈成果圖，並依職權調取台灣士林地方法院檢察署調
    取91年偵字第7697、8474、92年偵字第1580、4205號偵查卷
    。
    理    由
一、本件本件被告未於最後言詞辯論期日到場，核無民事訴訟法
    第386 條各款所列情形，爰依原告之聲請，由其一造辯論而
    為判決。
二、原告主張被告向原告承租原告所有坐落台北縣八里鄉○道○
    段287 地號1.057 甲（折合10239 平方公尺）、287 之2號
    土地1.8899甲（折合18330 平方公尺），租賃期間自民國89
    年1 月1 日起至94年12月31日止，約定以每四個月4235元之
    比例計付租金。詎被告違約使用，於系爭土地上不法傾倒廢
    棄物，經台北縣政府及原告派員多次勘查屬實，並經台北縣
    政府環境保護局91年4 月18日、4 月23日、5 月15日及24日
    稽查暨內政部警政署環境保護警察隊91年5 月24日偵訊送後
    ，由台北縣政府91年6 月19日移送台灣士林地方法院檢察署
    偵辦起訴在案，已嚴重違反山坡地保育條條例與所訂租賃契
    約。經現場測量，其傾廢棄物之面積達1841平方公尺，被告
    申復時雖稱將按原貌整理並栽植樹木云云，但其現狀仍持續
    堆置建築廢棄土，根本未按承租時之原狀予以回復，遷走堆
    置之廢棄物至原始地貌。被告違約傾倒廢棄物之行徑，原告
    依據契約第8 條之丙項，已於91年7 月5 日以北縣八財字第
    10004 號函終止租約，並要求其儘速將之回復原狀，被告於
    91年10月29日陳情要求撤銷終止租約。原告因終止該一租約
    ，而自得主張請求回復原狀，返還土地及給欠之租金及不當
    得利。原告並得依據租賃契約及民法租賃第455 條、第431
    條之規定，請求被告對爭租賃物應於租約終止返還租賃物予
    原告，並對其未盡善良管理人義務，造成系爭林地部分遭廢
    棄物掩埋，喪失原有之生產力，請求其依民法第213 條損害
    賠償之規定主張其負回復原狀之義務，暨依民法第76 7 條
    規定，請求被告除去妨害即回復土地之原狀。為此提起本訴
    請求判令被告：（一）應將傾倒於原告所有坐落台北縣八里
    鄉○道○段287 之2 號土地上之廢棄物全數清除即回復該土
    地之原狀。（二）應將原告所有坐落台北縣八里鄉○道○段
    287 之2 號土地，面積18330 平方公尺，及同段287 地號內
    承租部分10239 平方公尺返還原告，並自91年5 月1 日起至
    返還日止，按每4 個月4235元之比例給付原告。
三、被告對於被告向原告承租坐落於台北縣八里鄉○道○段2828
    7 地號1.057 甲（折合10239 平方公尺）、287 之2 號土地
    1.8899甲（折合18330 平方公尺），租賃期間自89年1 月1
    日起至94年12月31日止，租金以每四個月4235元之比例計算
    ，暨租賃土地現場有傾倒廢物之事實，並不爭執，惟以：其
    承租土地現場是被人傾倒廢土，伊曾報警處理，有抓到嫌犯
    。伊有認真在管理，在發現被偷倒廢土時有在現場裝設鐵門
    ，但鐵門還是被偷倒垃圾的人撞壞。原告要求終止租約收回
    土地並無理由等語資為抗辯。
四、本件兩造就：（一）被告向原告承租原告所有坐落台北縣八
    里鄉○道○段287 地號1.057 甲（折合10239 平方公尺）、
    2 87之2 號土地1.8899甲（折合18330 平方公尺），租賃期
    間自民國89年1 月1 日起至94年12月31日止，約定以每四個
    月4235 元 之比例計付租金。（二）租賃標的中之287 之2
    號土地其中如附圖所示甲部分面積0.0663平方公尺、乙部分
    面積0.1841 平 方公尺，合計0.2504平方公尺部分，經人傾
    倒廢棄物等事實不爭執。
五、兩造爭執點：原告主張上開廢棄物係被告擅自傾倒，主張依
    租約第八條丙款終止租約，並基於所有權之作用，依民法第
    767 條規定請求被告除去妨害即回復土地之原狀，並主張依
    民法第431 、455 條及主張被告未盡善良管理人注意責任，
    導致租賃物遭人傾倒廢棄物，致土地之生產力受破壞，依民
    法第213 條損害賠償之規定請求被告負回復原狀之義務。被
    告則主張廢棄物非伊傾倒，是被人偷倒，原告無權終止租約
    。是本件首應審究者為原告是否已合法終止租約。
六、玆分析說明述如下：
（一）兩造所簽租約第八條丙款固記載「未經許可擅自變更用途
      地目地形致妨礙土地之生產者，出租人得終止租約」，惟
      依條文所示，必以承租人係未經出租人許可，存心故意，
      擅自變更用途地目地形，致妨礙土地之生產為前提，出租
      人始得以主終止租約，若承租之土地之變更用途地目地形
      ，以致妨礙土地之生產，並非出自出租人之意，而係遭他
      人惡意變更用途地目地形，或係遭遇水災、地震等天災地
      變致變更地目地形，致原土地之生產受妨害者，因非出於
      出租人之故意擅自變更之情形，出租人自不得援用上該條
      款主張終止租約，其理自明。本件原告主張被告有擅自傾
      倒廢棄物之情形，為被告所否認，原告雖以被告涉嫌傾倒
      廢棄物經台北縣政府以91年6 月19日北府環七字第091003
      94 7號函移送台灣士林地方法院檢察署檢察官偵查為由主
      張被告確有擅自傾倒廢土之事實，惟據檢察官偵查結果，
      涉嫌傾倒廢棄物者為張建榮、林龍猛，而據張建榮、林龍
      猛等人於檢察官偵訊時均供稱並未見過被告乙○○，而認
      被告乙○○所辯係明人士傾倒廢棄物之情為真，檢察官並
      以被告乙○○被移送違反水土保持法等犯罪嫌疑不足為由
      ，予以不起訴處分在案，此有原告提出之台灣士林地方法
      院檢察署檢察官91年偵字第7697、8474、92年偵字第1580
      、4205號不起訴處分書影本在卷可稽。是原告主張被告有
　    擅自傾倒廢棄物乙節，自非真實可採，被告所辯係遭人偷
      倒，堪認屬真實可採。因此，原告尚不得援引兩造所簽租
      約第八條丙款之規定，主張解除租約至明。是以，原告主
      張其已於91年7 月5 日以北縣八財字第10 004號函終止租
      約，自非有理。申言之，兩造間就系爭土地之租約應仍有
      效存在，被告基於有效存在之土地租約，對於系爭承租土
      地仍有合法使用之權，並非無權占有，堪以認定。從而，
      原告以兩造間之租約已經終止為由，主張被告是無權占有
      ，依民法第767 條規定請求被告返還土地，並自91年5 月
      1 日起至返還日止，按每4 個月4235元之比例給付原告，
      即非有據，應予駁回。
（二）又民法第431 條規定：承租人就租賃物支出有益費用，因
      有增加該物之價值者，如出租人知其情事而不為反對之表
      示，於租賃關係終止時，應償還其費用。但以其現存之增
      價額為限。承租人就租賃物所增設之工作物，得取回之。
　　　但應回復租賃物之原狀。又同法第455 條規定：承租人於
　　　租賃關係終止後，應返還租賃物；租賃物有生產力者，並
　　　應保持其生產狀態，返還出租人。前者均係規定租賃關係
　　　終止時（指租約經合法終止或租期屆滿時），承租人就租
　　　人自無依該條規定回復原狀之義務；後者亦係規定租賃關
　　　係終止後（指租約經合法終止或租期屆滿後），承租人應
　　　返還租賃物；並應保持租賃物之生產狀態，返還出租人。
　　　此二條文均係規定租期屆滿或租約經合法終止後，承租人
  　　應負之義務。若租約當事人雙方之租約仍有效存在，自亦
    　無該條保持生產狀態返還租賃物規定之適用。而查本件原
      告之終止租約並非有據，兩造間之租約仍續有效存在，已
      如前述，則原告主張依民法第432 、455 條規定請求被告
      返還租賃物，並回復原狀暨依民法第213 條請求回復原狀
      之損害賠償，均非有據，應予駁回。
七、原告受敗訴判決，其假執行之聲請即失所依據，應併予駁回
    。
八、兩造其餘主張及所提證據與本院上開論斷結果不生影響，爰
    一一論列，附予敘明。
九、據上論結，原告之訴為有理由，依民事訴訟法第385 條第1
    項前段、第78條判決如主文。
中　　　華　　　民　　　國　　93　　年　4 　月　29　　日
                     民事第一庭
                              法  官  洪舜帆
右為正本係照原本作成
如對本判決上訴須於判決送達後廿日內向本院提出上訴狀
中　　　華　　　民　　　國　　94　　年　3 　月　28　　日
                              書記官  楊婷婷
